臺灣高等法院刑事判決
111年度上易字第1218號
上  訴  人  臺灣桃園地方檢察署檢察官
上  訴  人  
即  被  告  劉明亮


上列上訴人等因被告妨害自由等案件，不服臺灣桃園地方法院10
9年度易字第15號，中華民國111年6月15日第一審判決（起訴案
號：臺灣桃園地方檢察署107年度偵字第19645號），提起上訴，
本院判決如下：
    主  文
上訴駁回。
    事實及理由
一、本案經本院審理結果，認第一審以上訴人即被告劉明亮（下
    稱被告）係犯修正前刑法第140條第1項之侮辱公務員罪，量
    處被告有期徒刑2月，及諭知如易科罰金，以新臺幣（下同
    ）1,000元折算1日之折算標準；另就被告被訴恐嚇危害安全
    罪嫌，及法院組織法第95條之違反法庭秩序命令罪嫌部分，
    諭知無罪之判決。經核原審有罪判決部分，認事用法、量刑
    均無不當，而判決無罪部分之認定，亦屬妥適，均應予維持
    ，並引用第一審判決書記載之事實、證據及理由。
二、被告上訴意旨略以：
　㈠本件偵查檢察官未依刑事訴訟法第264條第3項之規定，將警
    詢光碟及臺灣桃園地方法院106年桃簡字第339號民事事件（
    下稱系爭民事事件）開庭時未經變造之錄影光碟送交法院，
    且檢察官變造光碟已於第一審勘驗，並有證人毛胤明之證言
    可佐，檢察官起訴違背規定，應諭知不受理判決，原審應在
    第一審調查時即先行處理，僅在判決中交代不得做為證據，
    剝奪被告之抗告權。
　㈡原審量刑並未考量被告於犯罪時所受刺激，系爭民事事件審
    理時，其已表明不同意以簡易程序審理，並聲請改依通常程
    序審理，然承審法官葉作航（下稱承審法官）不予理會，使
    被告無法獲得公平審判，案發當天承審法官是否公正執行職
    務，本可受公評，證人毛胤明亦可證明被告受到承審法官枉
    法裁判，被告所言係指承審法官沒有資格擔任法官職務，利
    用法官職務罷凌人民，讓父母子女感到羞辱，被告當下呼叫
    法庭外律師及民眾進來看恐龍法官欺壓百姓等語，是為了引
    起社會大眾注意，才得以更換由其他法官審理；且檢察官並
    未舉出證據證明被告向承審法官潑水，亦無證據顯示承審法
    官之衣物或是座位何處遭水潑到，被告在系爭民事事件中是
    原告，當時係將水潑到自己身上，故在原告席的地上有水。
    可見被告係因對承審法官處理方式不滿，表達主觀感受，不
    具真實惡意，亦非以損害承審法官名譽為唯一目的，仍在合
    理評論之範圍內，應不成立侮辱公務人員之罪云云，指摘原
    審有罪部分之判決不當。
三、被告上訴無理由之說明：　　
  ㈠就被告辯稱伊僅是在原告席對自己潑水一節，經查：
　⒈系爭民事事件進行107年7月9日下午3時許之言詞辯論期日時
    ，被告攜帶礦泉水瓶，裡面大約尚有四分之一的水，原將水
    瓶放在桌上、蓋子沒有蓋，故直接往法庭潑，水應該有濺到
    法官、通譯及書記官等語，業據被告於偵訊時供承在卷（偵
    字第19645號卷第20頁背面），且被告於原審準備程序時亦
    供承：伊當時確實有潑水，是向法庭抗議潑水，因為承審法
    官對伊所要求的聲請都視若無睹，伊只好在法庭潑水引起大
    家注意等語（原審卷一第42頁）；況被告於偵訊時猶自承：
    「對於潑水行為我很抱歉，我願意對法官、通譯、書記官道
    歉」等語（偵字第19645號卷第20頁背面），佐以原審勘驗
    上開期日之法庭錄影光碟結果，被告步入法庭後，於就座前
    即已旋開寶特瓶蓋（錄影時間2分01秒），並將該寶特瓶放
    置在其左手邊，嗣即開始開庭，嗣被告起身站立（錄影時間
    2分50秒），左手將上開未蓋瓶蓋之寶特瓶朝法官席做潑灑
    動作等情，有勘驗筆錄及錄影畫面擷圖在卷足憑（原審卷一
    第78、91頁），足認被告上開所為自白與事實相符，堪以採
    憑。
　⒉雖被告以證人即在庭友人毛胤明之證言為其有利之認定，然
    證人毛胤明係證稱，伊有看到被告把瓶子拿起來，沒有看到
    潑水的動作，之後有看到原告席的地上有一灘水，但不知道
    地上是何時有水的等語（原審卷二第113、115頁），已無法
    證實被告所稱是朝向自己潑水一情屬實。再對照被告入庭後
    與承審法官間之對話內容：「你有什麼資格決定用簡易程序
    開庭」、「外面所有的律師請你們進來，看這恐龍法官在欺
    壓百姓」等語，此時承審法官請書記官開錄音，並有男子稱
    「報什麼警啊」，被告即稱：「你打110、你打110」，承審
    法官稱：「你搗亂、現在請你出去」，法警亦稱：「你先出
    去、你先出去」，被告接著稱：「你打110，明目張膽在侵
    害的」、「我向你聲請了多少案子你都不判決，你為什麼都
    不裁定呢」，承審法官稱：「我今天就是要跟你確認聲明你
    是什麼」，被告旋稱：「還確認什麼聲明？你已經對我做出
    往法裁判，我第二件還有辦法接受你的判決嗎？我有辦法再
    接受你的判決嗎？你問所有人，你已經侵害我了，你還敢說
    什麼？那個位子是包青天坐的，你有什麼資格坐？你有什麼
    資格坐？你講，你有沒有讓你父母羞辱」，承審法官即稱：
    「剛才這個劉明亮先生對本法官潑水...今天我原本好生好
    氣的跟你講」等語，亦有法庭錄音檔案勘驗筆錄在卷可佐（
    原審卷一第83頁），足認被告在潑水前，已對承審法官多所
    不滿而出言不遜，甚至質疑承審法官沒有資格坐在審判席等
    語，益徵被告前開於偵訊、原審所供承在法庭內潑水、要向
    法庭抗議等自白為真實。衡諸被告當時所在之法庭配置狀況
    ，原告席與被告席相對，分別在審判席之左右兩側，而審判
    席係位在原告席之右前方，該法庭空間不大，當事人席與通
    譯、書記官席僅相距不到2個地磚長，此觀之錄影畫面擷圖
    即明（原審卷一第91頁），被告自承係向「法庭」潑水抗議
    ，可見其潑水之對象自是該時在法庭內執行審判公務之法官
    、書記官、通譯等公務員甚明，是證人毛胤明上開所證，並
    不影響被告上開所陳在法庭內潑水、水應該有濺到法官、書
    記官、通譯等自白之真實性認定。被告於本院審理時始辯稱
    是對自己潑水云云，自不足信。
　㈡另被告辯稱，檢察官係以經變造之錄音錄影檔案對其提起公
    訴云云。然本案係經桃園市政府警察局桃園分局中路派出所
    警員獲報前往系爭民事事件之法庭現場逮捕被告後，由桃園
    市政府警察局桃園分局報告臺灣桃園地方檢察署檢察官偵查
    ，由內勤檢察官訊問後，諭知被告以新臺幣5萬元交保，嗣
    分案由洪鈺勛檢察官偵查，即函請臺灣桃園地方法院提供系
    爭民事事件於107年7月9日下午在第4法庭開庭之錄影畫面，
    此有該署檢察官辦案進行單及107年8月14日函文在卷足憑（
    偵字第19645號卷第25至26頁）。而臺灣桃園地方法院亦於1
    07年8月20日覆函檢送桃園簡易庭第4法庭於107年7月9日下
    午3時至3時30分之監視影像，此有該院函文在卷可佐（偵字
    第19645號卷第27頁），已可見承辦檢察官並無變造法庭錄
    音錄影檔案之必要。況檢察官聲請簡易判決處刑時，已將卷
    宗及臺灣桃園地方法院函文所附之光碟一併送交法院，此有
    臺灣桃園地方檢察署108年3月8日函文在卷可稽（壢簡字第4
    43號卷第2頁），已符合刑事訴訟法第451條第2項準用同法
    第264條第2項、第3項聲請簡易判決處刑程式之規定，並無
    起訴程序違背法令之可言。此外，上開光碟所附案發當日開
    庭之錄影及錄音檔案，均經原審當庭播放勘驗（原審卷一第
    78至87頁），並未見有何畫面或聲音不連續之情形，是被告
    辯稱該錄音錄影檔案經檢察官變造云云，顯屬無據。至被告
    聲請傳喚證人即檢察官洪鈺勛作證，無非係欲證明有變造法
    庭錄影光碟之情事，然本件檢察官聲請簡易判決處刑所依據
    之法庭錄影錄音檔案，係由臺灣桃園地方法院所提供，並無
    變造之可言，已如前述，被告此部分聲請，自無調查必要，
    附此說明。
　㈢又被告辯稱其並無侮辱公務員之犯意或犯行，且於系爭民事
    事件開庭時係為程序不公始為抗議，欠缺真實惡意云云。惟
    按抽象的公然為謾罵或嘲弄，並未指摘具體事實，屬刑法公
    然侮辱罪之範疇，此與刑法第310條誹謗罪之成立，必須意
    圖散布於眾，而指摘或傳述足以毀損他人名譽之具體事實，
    二者之構成要件不同。而第311條各款所定之阻卻違法事由
    ，近年實務固採所謂之真實惡意原則以為判斷，亦即考量受
    評論者之身分、地位、與公益相關程度、所評論內容之真偽
    或依據，評論者之用意等情事，以在面臨受評論者之名譽權
    、媒體之新聞自由、評論者之言論自由及社會大眾知的權利
    等有所對立衝突時，得以求取最大利益，保障善意且適當之
    言論。本件被告在公開法庭進行系爭民事事件之言詞辯論程
    序，承審法官於被告（即系爭民事事件之原告）入座後，僅
    詢問兩造有何意見，被告即對承審法官稱：「外面所有的律
    師請你們進來，看這恐龍法官在欺壓百姓」、「那個位子是
    包青天坐的，你有什麼資格坐？你有什麼資格坐？你講，你
    有沒有讓你父母羞辱」等語，觀之原審勘驗筆錄所載即明（
    原審卷一第83頁），此等言詞，並非具體指稱某一事實，而
    屬被告對承審法官主觀、情緒性之評價，且客觀上足以貶抑
    承審法官之名譽及社會評價，自與前述刑法第311條所定之
    真實惡意原則之適用前提基礎不同。況刑法第140條之侮辱
    公務員罪，係以侮辱公務員之言詞妨害國家公務之執行，本
    件承審法官進行言詞辯論期日，被告甫開始開庭，即對承審
    法官陳述上開言詞，復行潑水（錄音時間0分0秒至1分57秒
    ），顯以上開方式，阻撓程序進行，此觀之承審法官告知被
    告「今天就是要跟你確認聲明」時，被告即回稱：「還確認
    什麼聲明？」等語，無視於承審法官之訴訟指揮而難以進行
    言詞辯論程序，顯已妨害國家審判公務之進行甚明。至被告
    於系爭民事事件進行時，對於程序事項有反對意見表示時，
    應依法異議陳明事由，如仍不服，亦得據此提起上訴，顯非
    在法庭上謾罵承審法官阻撓程序進行而妨害公務之正當化事
    由。是被告此節所辯，並非可採。
　㈣綜上，被告上訴以前詞指摘原判決不當，乃於法無據。從而
    ，被告之上訴為無理由，應予駁回。　　　
四、檢察官上訴意旨則以：
　㈠依當日法庭錄影畫面顯示，被告於該次庭期開始即不斷大聲
    向承審法官叫囂，即使法警進入法庭內要求被告冷靜、不要
    激動，被告仍大聲爭執：「什麼不能叫囂，你合什麼法？」
    等語，佐以勘驗筆錄有多處「聲音吵雜，無法辨識聲音内容
    」之記載，可見當時被告處於極度激動、不滿、憤怒之情緒
    ，已無從單純以言語方式宣洩其不滿，加之被告前已持手中
    水瓶向承審法官潑灑之實際肢體動作，可見被告於潑水後所
    稱「你走路小心點，就不要被車撞」等語，已非單純期盼、
    詛咒可比，而有將此等惡害轉化為現實之高度可能性，應屬
    恐嚇行為。況承審法官於偵訊時陳稱：「被告說完這句話後
    的二、三天，我確實會注意是否有人跟著我，或是有法院以
    外的不明車輛靠近，因為我確實會擔心被告會做出什麼行為
    」等語，可見已因被告之言語而對自身安全感到畏怖，加之
    原判決亦肯認承審法官聽聞本案言論後內心有所不安，縱認
    不安程度輕微，僅屬量刑輕重之參考事項，並不因此解免被
    告之罪責。　　
　㈡系爭民事事件之言詞辯論筆錄，承審法官於提示卷證並詢問
    「兩造有何意見？」後，緊接即記載：「法官諭知法院組織
    法第91條第1項規定有妨害法庭秩序或其他不當行為者，審
    判長得禁止其進入法庭或命其退出，同條第2項規定法庭，
    必要時得命看管至閉庭時。第3項規定前項處分，不得聲明
    不服」等語，參以法庭錄影顯示被告於該次庭期開始即持續
    抗議，足見承審法官於詢問兩造意見後，被告即開始干擾程
    序之進行，致承審法官必須竭力維持程序，而無兩造表示意
    見之紀錄，當日言詞辯論筆錄中承審法官之前開諭知，及係
    針對被告大聲叫囂所為維持法庭秩序之命令，且已記載於言
    詞辯論筆錄。況依當日法庭錄影畫面勘驗筆錄，被告開始爭
    執抗議後不久，承審法官接連發出：「你搗亂，現在請你出
    去」、「由於聲請人在叫囂，已違反了…法庭程序…」、「他
    不可以在法庭上對法官叫囂」等法庭秩序維持命令，法警接
    到承審法官命令後亦不斷向被告表示「你先出去，你先出去
    」、「不要那麼激動」、「你在叫什麼呀？」等語，佐以該
    次庭期開始時間為107年7月9日14時30分，被告遭逮捕時間
    為同日15時10分，歷時40分鐘之久，足見被告拒絕遵守上開
    命令持續叫囂，承審法官經制止無效且無從溝通，始通知警
    方到場逮捕被告，原判決認被告並無經制止不聽一節，應有
    誤會。
　㈢原審未考量上情，所為無罪判決之諭知自有不當云云，指摘
    原判決不當。
五、檢察官上訴無理由之說明：
  ㈠按「違反審判長、受命法官、受託法官所發維持法庭秩序之
    命令，致妨害法院執行職務，經制止不聽者，處三月以下有
    期徒刑、拘役或三千元以下罰金」，固為法院組織法第95條
    所明定，惟該條係規定於法院組織法第7章「法庭之關閉及
    秩序」，係延續同法第90條至第94條所為之規定，是法院組
    織法第95條所謂「違反審判長所發維持法庭秩序之命令」，
    應係指違反有關審判長依該法第90條至第94條所定維持法庭
    秩序之命令而言；且依同法第93條之規定，審判長為同法第
    91條妨害法庭秩序或不當行為之處分時，應命記明其事由於
    筆錄。參酌法院組織法第95條係針對違反法官所發維持法庭
    秩序命令致影響法院執行職務且經制止不聽之嚴重犯行，始
    課予刑罰之立法意旨，法官所發維持法庭秩序之命令，自須
    具體特定，使命令對象已知悉所受制止之妨害法庭秩序或不
    當行為為何之情形下，其猶為違反該命令之行為，該行為並
    須導致妨害法院執行職務之結果，且經法官再度制止後，仍
    不聽從命令，而再有違反該命令並導致妨害法院執行職務之
    行為，始克當之。
　㈡查系爭民事事件於本案案發當日即107年7月9日之言詞辯論筆
    錄，並未依法院組織法第93條之規定，記明有關同法第91條
    法官就妨害法庭秩序或不當行為之處分內容究竟為何，此觀
    之卷附言詞辯論筆錄所載即明（偵字第19645號卷第11頁）
    ，已與上述法院組織法第95條之規定內涵不符。況由原審勘
    驗法庭錄音之內容以觀，被告在法庭稱：「外面所有的律師
    請你們進來，看這恐龍法官在欺壓百姓」、「那個位子是包
    青天坐的，你有什麼資格坐？你有什麼資格坐？你講，你有
    沒有讓你父母羞辱」等語，復行潑水後，承審法官僅稱「由
    於聲請人在叫囂，已違反了...法庭程序...」等語，而自錄
    音時間1分57秒至6分59秒之過程中，被告仍對承審法官稱「
    你對我枉法裁判...看是你對還是我錯」、「你走路小心一
    點，就不要被車撞」，承審法官係稱：「在威脅本法官，恐
    嚇罪，等一下把他移送地檢署」等語，被告接著仍稱「你對
    我枉法裁判，你收了人家多少錢」時，承審法官則稱：「他
    在誹謗本法官及公然侮辱本法官」等語，接著被告再稱：「
    我在抗議耶，我本來就要遵從啊，那是合法的法官啊，你現
    在是什麼法官你說，你是恐龍法官還是包青天，你講，你現
    在馬上找院長來，把這個案子...」、「看誰對誰錯，敢不
    敢？你講嘛，如果你問心無愧當然敢嘛」等語，承審法官則
    稱：「今天因為劉先生的行為，導致本件無法開庭」、「潑
    水大家都看到了嘛，現在已經違反法庭秩序了，我看是沒什
    麼好講了，我們直接移送地檢署了」等語（原審卷一第83至
    86頁），過程中亦未敘明對被告上開違反法庭秩序之不當行
    為之具體處分內容，例如禁止進入法庭、命退出法庭看管至
    閉庭等。至承審法官於上開過程中所稱：「你搗亂、現在請
    你出去」等語，係緊接在某男子稱「報什麼警啊」，即被告
    稱「你打110、你打110」之後，尚不能排除承審法官所稱「
    現在請你出去」係對著庭內無故發言之男子所為，況該次期
    日係進行系爭民事事件之言詞辯論期日，被告為系爭民事事
    件之原告，則承審法官亦顯無命其退出庭外而使程序無法進
    行之必要，況此部分未經記明筆錄，自難以此即認承審法官
    已具體發出法院組織法第91條之命令。是被告雖一再出言不
    遜，然參酌前述法院組織法第95條之立法意旨，係針對違反
    法官所發維持法庭秩序命令致影響法院執行職務且經制止不
    聽之嚴重犯行課以刑責，難認被告有不聽從法官就法庭秩序
    之處分命令，而再為違反命令之行為，而無由以法院組織法
    第95條之規定繩以被告刑責。
　㈢至被告雖有對承審法官稱「你走路小心一點，就不要被車撞
    」等言詞，此亦觀之原審勘驗筆錄所載即明（原審卷一第85
    頁），惟按刑法第305條所謂恐嚇行為，係指以將來之惡害
    通知被害人，使其生畏怖心之謂，是行為人主觀上亦須具有
    以上開恐嚇行為減損被害人意思自由之犯意，始足以該當刑
    法第305條之恐嚇危害安全罪。經查，依原審上開勘驗筆錄
    所載，被告先稱：「你對我枉法裁判...看是你對還是我錯
    」後，接著法庭內聲音吵雜無法辨識具體內容，承審法官接
    著稱：「你現在對我叫囂3次？」等語，接著法庭內聲音吵
    雜無法辨識具體內容，被告遂稱：「你走路小心一點，就不
    要被車撞」等語，法警聞言對被告稱：「先生不要講這種話
    啦」，被告即稱：「我在提醒他走路小心一點」等語，已可
    見被告因主觀所認系爭民事事件程序不公，而對承審法官叫
    囂抗議，意欲阻撓程序之進行，進而脫口說出上開「你走路
    小心一點，就不要被車撞」等語，則被告主觀上是否確有上
    述恐嚇危害安全之犯意，實非無疑。況被告為上開言詞時，
    已向承審法官抗議至少3分鐘，過程中持續對承審法官指稱
    「恐龍法官」，質疑承審法官「枉法裁判」、「有什麼資格
    」等，益見被告自認程序不公而以侮辱公務員之方式妨害審
    判公務進行，是在此等脈絡下，被告所稱「你走路小心一點
    ，就不要被車撞」等語，難認主觀上係出於恐嚇危害安全之
    犯意。至檢察官主張被告復在法庭潑水，再稱「你走路小心
    一點，就不要被車撞」等語，乃有實現惡害告知之可能云云
    ，然被告在進入法庭後不久即有潑水行為，已如前述，嗣再
    對承審法官叫囂抗議約3分鐘後，又稱「你走路小心一點，
    就不要被車撞」等語，不僅在客觀上，「潑水」與「被車撞
    」之間，並無明確之關連性，且在時間上亦有所差距，
　　亦無從以此推論被告主觀上係出於恐嚇危害安全之犯意，而
    對承審法官稱「你走路小心一點、就不要被車撞」等言詞。
　㈣綜上，檢察官以前詞指摘原判決不當，亦非有據。從而，檢
    察官之上訴為無理由，應予駁回。　　
據上論斷，應依刑事訴訟法第368條、第373條，判決如主文。
本案經檢察官洪鈺勛聲請簡易判決處刑，檢察官王珽顥、被告均
提起上訴，經檢察官江林達到庭執行職務。
中　　華　　民　　國　　111 　年　　11　　月　　15　　日
                  刑事第二十二庭審判長法　官  蔡廣昇
                                      法　官  葉韋廷
                                      法　官  汪怡君
以上正本證明與原本無異。
不得上訴。
                                      書記官  高妤瑄
中　　華　　民　　國　　111 　年　　11　　月　　16　　日